臺灣高等法院民事判決  
109年度上更一字第56號
上  訴  人  陳英美  
訴訟代理人  游鉦添律師
被  上訴人  何仰山  
訴訟代理人  廖德澆律師
上列當事人間請求土地所有權移轉登記再審之訴事件，上訴人對
於中華民國105年9月8日臺灣新北地方法院105年度再更一字第1
號第一審判決提起上訴，經最高法院第一次發回，本院於109年7
月29日言詞辯論終結，判決如下： 
    主  文
原判決廢棄。
被上訴人在第一審再審之訴駁回。
第一、二審及發回前第三審訴訟費用由被上訴人負擔。
    事實及理由
一、被上訴人主張：兩造間原法院103年度重訴字第439號請求所
    有權移轉登記事件（下稱系爭事件），民國103年8月12日言
    詞辯論（下稱系爭言辯）期日之通知書，僅送達伊並未居住
    之戶籍地新北市○○區○○○路000巷00號（下稱○○○路地址），
    未合法送達伊之住所新北市○○區○○路0段000號5樓（下稱○○
    路地址），原法院竟依上訴人聲請，由其一造辯論，於103
    年8月19日判決，命伊應將坐落新北市○○區○○段000地號土地
    應有部分42/360（下稱系爭土地）之所有權移轉登記予上訴
    人（下稱系爭判決），適用法規顯有錯誤。伊於103年10月2
    7日收受新北市三重地政事務所同年月14日新北重地登字第1
    034025442號函（下稱三重地政事務所函）通知註銷伊之系
    爭土地所有權狀，於翌（28）日委任律師閱卷，始知悉上情
    。因系爭判決已核發確定證明書，上訴人並持之辦畢系爭土
    地所有權移轉登記，形式上構成使人相信系爭判決已確定之
    外觀，應得視為系爭判決已確定，並有民事訴訟法第496條
    第1項第1款所定再審事由。系爭土地為伊所有，兩造間就系
    爭土地並無借名登記關係存在，上訴人不得請求伊移轉登記
    系爭土地等情，提起再審之訴，求為廢棄系爭判決，駁回上
    訴人在前訴訟程序第一審之訴之判決。（原審判決上訴人敗
    訴，上訴人不服提起上訴）。於本院答辯聲明：上訴駁回。
    　　
二、上訴人則以：系爭判決於103年8月27日寄存於○○○路地址所
    在之新北市政府警察局三重分局光明派出所（下稱光明派出
    所），依民事訴訟法第138條第1項規定，系爭判決已於103
    年9月18日確定，被上訴人遲至同年11月26日始提起本件再
    審之訴，已逾30日不變期間；如認送達不合法，不生系爭判
    決確定問題，被上訴人提起本件再審亦不合法。被上訴人設
    籍於○○○路地址，該處即為其實際住居所，且伊曾於103年4
    月24日向○○○路、○○路地址寄存證信函予被上訴人，其中○○
    路地址之信函因招領逾期而遭退回，○○○路地址之信函則經
    收受，另103年10月14日三重地政事務所函、104年5月20日
    新北市政府稅捐稽徵處新北稅重二字第1043530916號函（下
    稱新北市稅捐處函），均向○○○路地址送達，經被上訴人收
    受，可見被上訴人確係居住於○○○路而非○○路地址。系爭言
    辯期日之通知書已合法寄存送達被上訴人之住所即戶籍地○○
    ○路地址，其未於系爭言辯期日到場，原法院依民事訴訟法
    第385條第1項前段規定，准伊聲請，一造辯論而為判決，並
    無適用法規顯有錯誤之情形。系爭土地係伊於80年間出資購
    買，並借名登記在被上訴人名下，伊已終止該借名契約，系
    爭判決命被上訴人將系爭土地移轉登記予伊，於法並無違誤
    等語，資為抗辯。於本院上訴聲明：㈠原判決廢棄；㈡被上訴
    人在第一審再審之訴駁回。
三、查上訴人前起訴請求被上訴人移轉登記系爭土地，於起訴狀
    記載被上訴人住所為○○○路地址，原法院以系爭事件受理，
    將系爭言辯期日之通知書寄存於○○○路地址所在之光明派出
    所，以為送達。被上訴人未於103年8月12日系爭言辯期日到
    場，原法院依上訴人聲請，由其一造辯論而為判決，並將系
    爭判決以上開同一方式為寄存送達等情，有系爭判決、送達
    證書附卷可稽（原審再卷第7至8、13至15頁），且為兩造所
    不爭執（原審再卷第3頁正背面、第72至73頁），堪信屬實
    。
四、被上訴人主張：伊並未實際居住於○○○路地址，而係以○○路
    地址為其住居所，系爭事件以○○○路地址為唯一送達地址，
    並為寄存送達，送達不合法，原法院依上訴人之聲請為一造
    辯論判決，與民事訴訟法第385條、第386條規定相違，系爭
    判決適用法規顯有錯誤，具民事訴訟法第496條第1項第1款
    規定之再審事由等語，為上訴人否認，並以前揭情詞置辯。
    經查：
  ㈠按確定終局判決，有民事訴訟法第496條第1項各款情形之一
    者，得以再審之訴聲明不服。是再審之訴，必對於確定判決
    始得提起，若判決並未確定，即不得對之提起再審之訴，而
    法院就判決已否確定應予查明，不受確定證明書之拘束。判
    決倘未經合法送達，則上訴之不變期間無從起算，即不能確
    定，對於未確定之判決聲明不服，則應循上訴程序救濟，不
    生再審之問題。又民事訴訟法第138條之寄存送達，係以送
    達不能依同法第136條、第137條規定為之為其要件，即送達
    於應受送達人之住居所、事務所或營業所不獲會晤應受送達
    人，亦無法將文書付與有辨別事理能力之同居人或受僱人以
    為補充為其要件，設其送達之處所，非應為送達之處所，自
    不得於該處所為寄存送達。次按依一定之事實，足認以久住
    之意思，住於一定之區域者，即為設定其住所於該地，為民
    法第20條所明定，是我國民法關於住所之設定，兼採主觀主
    義及客觀主義之精神，必須主觀上有久住一定區域之意思，
    客觀上有住於一定區域之事實，該一定之區域始為住所，故
    住所並不以登記為要件。又戶籍法為戶籍登記之行政管理規
    定，戶籍地址乃係依戶籍法所為登記之事項，戶籍地址並非
    為認定住所之唯一標準。
　㈡被上訴人主張：○○○路地址之房屋長久以來均供家族堆放雜物
    ，該房屋雖登記為伊與兄弟何希文、何文波共有，然伊等已
    協議該房屋歸何希文一人所有，而新北市政府稅捐處曾派員
    實地勘查，認該房屋堆放雜物，故自104年5月起按非自住之
    住家用稅率課徵房屋稅，伊雖設籍於○○○路地址，但該地並
    非伊住居所，伊係居住於○○路地址，對外連絡交際均係以○○
    路地址為其住所地址，而伊曾以上訴人擔任負責人之櫻梅建
    設股份有限公司（下稱櫻梅公司）之名義，出任新北市進出
    口商業同業公會理事，理監事名冊上所載伊通訊地址亦為○○
    路地址等情，已據其提出照片、土地及建物登記謄本、104
    年5月20日新北市稅捐處函、通訊錄、婚喪喜慶紅白帖信封
    、請柬、邀請函、櫻梅公司基本資料查詢、新北市進出口商
    業同業公會理監事名冊與信封為證（原審再卷第29至46、89
    至93、113至114頁，本院上卷第68、147頁），證人即被上
    訴人之姐何嬌嬌亦證稱：○○○路地址係於80幾年改建而成，
    為伊等父母留給伊等之房屋，伊住在4樓，1樓即○○○路地址
    為空屋，一直無人居住，被上訴人是住在○○路地址等語（本
    院上卷第113至114頁），是被上訴人主張○○○路地址並非其
    實際住居所，其住居所為○○路地址，堪予採信。
  ㈢上訴人抗辯：伊於103年4月24日寄予被上訴人之存證信函，
    以○○○路地址寄送之存證信函經收受而為送達，以○○路地址
    寄送之存證信函則因招領逾期而退回，另103年10月14日三
    重地政事務所函、104年5月20日新北市稅捐處函，均向○○○
    路地址送達，經被上訴人收受，可見被上訴人係居住於○○○
    路而非○○路地址云云，並以存證信函及信封與收件回執、三
    重地政事務所函、新北市稅捐處函為證（原審再卷第10、16
    至17、76至77、113頁）。惟被上訴人主張：伊未居住在○○○
    路地址，以該地址寄送之存證信函，經郵差多次投遞均無人
    收受，係何嬌嬌偶然聽聞郵差投遞伊之掛號信，始予以收受
    等情，業據證人何嬌嬌證稱：伊居住於○○○路房屋之4樓，回
    來時在1樓聽到郵差喊「何仰山掛號」，伊即持伊前為被上
    訴人辦理農會貸款時所刻印章代為領取上開存證信函，被上
    訴人並未居住於○○○路地址等語（本院上卷第113背面至114
    頁），核與投遞○○○路地址之存證信函信封多次蓋有不在、
    按電鈴或呼叫無人回應、已發單招領等情，及該存證信函收
    件回執係蓋用被上訴人之印章乙節相符（見原審再卷第77、
    130頁之存證信函收件回執及信封），足見證人何嬌嬌所述
    ，並非子虛；又寄至○○路地址之存證信函，至多僅能表明該
    次函件之送達因按電鈴或呼叫無人回應，招領逾期退回（見
    原審再卷第76頁之存證信函信封）之事實，尚不足憑認被上
    訴人並未居住於○○路地址。至103年10月14日三重地政事務
    所函係以平信投遞，有該函文之信封可佐（原審再卷第132
    頁），該所函覆本院稱：103年10月14日函郵寄時間距今已
    逾5年，已致難以查考送達情形（本院上更一卷第139頁），
    另關於104年5月20日新北市稅捐處函部分，該處函覆本院稱
    ：104年5月20日函係以平信郵寄，未辦理送達取證，查無收
    受送達人及該址是否送達資料（本院上更一卷第143頁），
    均不足認係被上訴人親自收取，則被上訴人主張：三重地政
    事務所函及新北市稅捐處函均以平信投遞，非由伊親自收取
    ，依稀記得均係由親友輾轉交付等語，並非無據，亦不足憑
    認被上訴人係居住於○○○路地址。是上訴人所舉前開存證信
    函、三重地政事務所函、新北市稅捐處函送達之情狀，不能
    證明被上訴人並未居住於○○路地址而係居住於○○○路地址。
    準此，○○○路地址之房屋長久以來均供被上訴人家族堆放雜
    物，被上訴人對外連絡交際均係以○○路地址為其住所地址，
    證人何嬌嬌亦證稱被上訴人居住在○○路地址等情，已如前述
    ，足認被上訴人主張伊確有久住○○路地址之意思住於該處，
    其住所為○○路地址等語，應可採信。參酌戶籍法為戶籍登記
    之行政管理規定，戶籍地址並非為認定住所之唯一標準，已
    如前述，是上訴人抗辯被上訴人依戶籍法所為之戶籍登記，
    即為實際居住處所云云，並非可取。
　㈣本件被上訴人之戶籍雖設於○○○路地址，但該址並非被上訴人
    實際之住居所、事務所或營業所，則原法院於系爭事件以○○
    ○路地址為被上訴人之實際住居所，寄送起訴狀繕本、103年
    8月12日系爭言辯期日之通知書、系爭判決，並均寄存送達
    於光明派出所，有送達證書可稽（本院重上卷第54至56頁）
    ，揆諸上開說明，其送達難認合法。而被上訴人並未收受上
    開3份文書，亦有新北市政府警察局三重分局104年11月30日
    新北警重刑字第1043333677號函及所檢附之寄存登記簿在卷
    為憑（本院重上卷第50至56頁），從而，原法院將系爭判決
    正本向○○○路地址為送達，不生合法送達之效力，上訴之不
    變期間無從起算，即不能認為確定，被上訴人對尚未確定之
    系爭判決提起本件再審之訴，自係不合法。
五、綜上所述，被上訴人依民事訴訟法第496條第1項第1款之再
    審事由，提起本件再審之訴，並不合法，不應准許。原審判
    決被上訴人勝訴，自有未洽。上訴意旨指摘原判決不當，求
    予廢棄改判，為有理由，應由本院廢棄改判如主文第二項所
    示。
六、本件事證已臻明確，兩造其餘之攻擊或防禦方法及所用之證
    據，經本院斟酌後，認為均不足以影響本判決之結果，爰不
    逐一論列，併此敘明。
七、據上論結，本件上訴為有理由。依民事訴訟法第450條、第7
    8條，判決如主文。
中　　華　　民　　國　　109 　年　　8 　　月　　26　　日
                  民事第十四庭
                        審判長法  官  蔡和憲 
                              法  官  藍家偉
                              法  官  蕭清清
正本係照原本作成。
如不服本判決，應於收受送達後20日內向本院提出上訴書狀，其
未表明上訴理由者，應於提出上訴後20日內向本院補提理由書狀
（均須按他造當事人之人數附繕本）上訴時應提出委任律師或具
有律師資格之人之委任狀；委任有律師資格者，另應附具律師資
格證書及釋明委任人與受任人有民事訴訟法第466 條之1第1項但
書或第2項（詳附註）所定關係之釋明文書影本。
中　　華　　民　　國　　109 　年　　8 　　月　　26　　日
　　　　　　　　    　　　　　書記官  強梅芳
附註：
民事訴訟法第466條之1（第1項、第2項）：
對於第二審判決上訴，上訴人應委任律師為訴訟代理人。但上訴
人或其他法定代理人具有律師資格者，不在此限。
上訴人之配偶、三親等內之血親、二親等內之姻親，或上訴人為
法人、中央或地方機關時，其所屬專任人員具有律師資格並經法
院認為適當者，亦得為第三審訴訟代理人。